【裁判字號】    89,台上,2291
【裁判日期】    890427
【裁判案由】    傷害致人於死
【裁判全文】
最高法院刑事判決                              八十九年度台上字第二二九一號
    上  訴  人  甲○○
                        送達代.
右上訴人因傷害致人於死案件，不服台灣高等法院中華民國八十七年三月四日第二審
判決（八十七年度上訴字第一六七號，起訴案號：台灣板橋地方法院檢察署八十六年
度偵字第九九五七號），提起上訴，本院判決如左：
    主  文
上訴駁回。
    理  由
按刑事訴訟法第三百七十七條規定：上訴於第三審法院，非以判決違背法令為理由，
不得為之。是提起第三審上訴，應以原判決違背法令為理由，係屬法定要件。且必須
依據卷內資料為具體之指摘，並足據以辨認原判決已具備違背法令之形式，始屬相當
。本件原判決撤銷第一審科刑判決，改判論處上訴人傷害人之身體因而致人於死罪刑
，已詳其所憑之證據及認定之理由。上訴意旨略謂：(一)原判決既認上訴人無殺人之
故意，又憑何證據及理由認定上訴人有傷害之故意，遽論處上訴人傷害致人於死罪刑
，難謂無判決理由不備之當然為違背法令。(二)依證人高建忠在警訊中之證言，上訴人
係於被害人楊萬澤「用右手拳頭往臉上打來」之不法侵害，為防衛自己之權利，「順
勢」拿拆信刀予以還擊，應構成正當防衛。惟上訴人「順勢」還擊，竟致楊萬澤死亡
，其防衛行為有所過當，應負過失傷害致人於死罪，原判決就此有利於上訴人之證據
，未予調查，亦未加採納，即有判決不備理由之違法。(三)有罪之判決書，應於理由內
記載科刑時就刑法第五十七條規定事項所審酌之情形，刑事訴訟法第三百十條第三款
定有明文。未見原判決引用上開規定，自有不適用法則之違背法令。(四)上訴人確曾於
民國七十七年間在台北市立療養院診治就醫，且上訴人之舅舅蔡篤致罹患精神分裂症
，上訴人恐有家族性精神病，況案發前夕上訴人與被害人猶相偕至樹林鎮芋柏青哥店
玩至深夜始返家。案發當日早上七、八點有喝一點酒，且沒睡飽，上訴人是否已因原
因自由行為而有心神喪失﹖或精神耗弱之狀態﹖原審未經由精神病醫學研究之人予以
診察鑑定，顯有應於審判期日調查之證據而未予調查之違誤。(五)上訴人「順勢」持拆
信刀刺傷楊萬澤之行為，與楊萬澤之死亡結果，二者間恐無相當因果關係，況檢察官
勘驗報告係記載楊萬澤「左頸部血管被刀子刺創……」，而非如原判決所稱「致左頸
部（穿）刺傷『疑似』『頸動脈』血管穿刺傷……」。原審未詳予調查，遽認上訴人
之傷害行為與被害人之死亡有相當因果關係，亦有調查未盡之違背法令云云。然查：
(一)正當防衛係對於現在不法之侵害，而出於防衛自己或他人權利之行為而言。本件上
訴人迭次供稱係在雙方發生言語爭執，進而拉扯扭打，順手持桌上之拆信刀刺向楊萬
澤。並不能證明被害人楊萬澤先行侵害，自不得主張正當防衛。原判決未說明上訴人
所辯係正當防衛不足採信之理由，其所踐行之訴訟程序，稍有欠洽，但於判決結果不
生影響，依刑事訴訟法第三百八十條規定，不得據為第三審上訴之適法理由。(二)原判
決已明審酌「被告年輕氣盛、血氣方剛，僅因細故與被害人發生爭執，即持刀刺傷
被害人因而致被害人死亡之犯罪動機、目的、手段，犯罪時所受之刺激及其品性、生
活狀況、智識程度，犯罪後已與被害人家屬達成民事和解賠償新台幣三百萬元，並取
得被害人家屬之諒解之態度等一切情狀，而在法定刑內科處有期徒刑六年（自首減輕
其刑）」。殊無不適用刑法第五十七條之情形，不得任意指摘而據為第三審上訴之合
法理由。(三)我國刑事訴訟採職權調查主義，鑑定僅為證據之一種，證據之證明力如何
，由法院依自由心證審酌斷定之。原判決已於理由一內說明「被告於行為時，意識清
醒，其神智及行徑與平時相同並無異狀等情，復據證人高建忠、林銘廣等人於偵查中
證述無訛，顯見，被告行為時之精神，對於外界事務知覺理會及判斷作用，並無喪失
或較普通人之平均程度顯然減退之情事，原審辯護意旨謂被告行為時已達精神耗弱之
程度云云，並非可採」。是原審未將上訴人送請有關機關鑑定其精神狀態，並不違法
，執以指摘，殊非適法之第三審上訴理由。(四)原判決係引用中英醫院八十六年九月二
十四日（八六）中運字第七六九號函，認被害人楊萬澤「左頸部穿刺傷『疑似』『頸
動脈血管』穿刺傷及……」。上訴意旨指摘原判決有調查未盡之違法，不免誤會。(五)
其餘上訴意旨所指各節，原判決已於理由內詳為說明，猶置原判決明確論斷之事項於
不顧，徒憑自己之說詞，重為事實上之爭執，任意指摘原判決有理由不備及調查未盡
之違法云云，殊不足據以辨認原判決已具備違背法令之形式。依上所述，其上訴違背
法律上之程式，應予駁回。
據上論結，應依刑事訴訟法第三百九十五條前段，判決如主文。
中      華      民      國    八十九    年      四      月    二十七    日
                              最高法院刑事第三庭
                                  審判長法官  陳  錫  奎
                                        法官  洪  清  江
                                        法官  吳  昆  仁
                                        法官  李  伯  道
                                        法官  陳  世  雄
      右正本證明與原本無異
                                              書  記  官
中      華      民      國    八十九    年      五      月      二      日


司法院資訊處製作；財團法人民間司法改革基金會備份。
